【裁判字號】    99,訴,143
【裁判日期】    990915
【裁判案由】    分割共有物
【裁判全文】
臺灣雲林地方法院民事判決               99年度訴字第143號
原      告  戊○○○○
訴訟代理人  張育誠律師
            簡承佑律師
被      告  乙○○
訴訟代理人  丙○○
被      告  子○○
兼上一人
訴訟代理人  辛○○
被      告  癸○○
            壬○○
            丑○○
訴訟代理人  甲○○
被      告  庚○○
            己○○
訴訟代理人  丁○○
上列當事人間請求分割共有物事件，本院於民國99年9 月1 日言
詞辯論終結，判決如下：
    主  文
兩造共有坐落雲林縣斗南鎮○○○段三九五地號、地目建、面積
一四八○平方公尺土地，及同段三九五之二地號、地目建、面積
一一三平方公尺，合併分割如按附圖一【即雲林縣斗南地政事務
所民國九十八年十二月三十日土地複丈成果圖甲案】所示，即：
(一)編號甲１部分，面積二八五平方公尺土地，分歸原告戊○○○○取得。
(二)編號甲２部分，面積一一三平方公尺土地，分歸原告戊○○○○取得。
(三)編號乙部分，面積三九八平方公尺土地，分歸被告己○○取得
  。
(四)編號丙部分，面積八六平方公尺土地，分歸被告子○○取得。
(五)編號丁１部分，面積六○平方公尺土地，分歸被告癸○○、壬○○共同取得，並按應有部分各二分之一之比例保持共有。
(六)編號丁２部分，面積六○平方公尺土地，分歸被告辛○○、庚○○共同取得，並按應有部分各二分之一之比例保持共有。
(七)編號戊部分，面積六○平方公尺土地，分歸被告丑○○取得。
(八)編號己部分，面積五三一平方公尺土地，分歸被告乙○○取得
  。
訴訟費用由兩造按附表所示之比例負擔。
    事實及理由
壹、程序事項：
    本件被告乙○○、子○○、壬○○、丑○○、庚○○、辛○○經合法通知，未於最後言詞辯論期日到場，核無民事訴訟
    法第386 條所列各款情形，爰依原告之聲請，由其一造辯論
    而為判決。
貳、實體事項：
一、原告主張：坐落雲林縣斗南鎮○○○段395 地號及395 之2
    地號（下稱系爭395 地號土地、395 之2 地號土地），地目
    均為建，面積分別為1480、113 平方公尺為兩造所共有，應
    有部分如附表所示，兩造就系爭395 、395 之2 地號土地並
    無不分割之協議，該2 筆土地又無因物之使用目的不能分割
    之情形，因無法協議分割，爰依法提起本訴，請求合併分割
    該2 筆土地如附圖一即雲林縣斗南地政事務所民國98年12月
    30日土地複丈成果圖甲案（下稱分割方案甲案）所示，並聲
    明：求為判決如主文第1 項所示等語。
二、被告方面：
(一)、被告乙○○之訴訟代理人丙○○則以：
１、本件系爭395 、395 之2 地號土地，於87年間曾經協議分割
    ，依當時之協議結果，系爭395 之2 地號土地歸原告戊○○○○取得，但嗣後原告戊○○○○反悔。今原告戊○○○○
    又提出分割方案，請求法院將系爭395 之2 地號土地分歸其
    所有，造成本件分割爭議，不但浪費他人時間，也浪費訴訟
    資源。
２、不同意原告所提之分割方案甲案，因為該分割方案將被告丑
    ○○分得的土地分配在被告乙○○的房屋正門前面，擋住了
    門口。
３、請求依附圖二即雲林縣斗南地政事務所98年12月30日土地複
    丈成果圖乙案（下稱分割方案乙案）合併分割系爭2 筆土地
    。因為這個分割方案不會造成被告乙○○之現有房屋門口遭
    被告丑○○分得之土地擋住。又因系爭395 之2 地號土地旁
    有舊有道路及河川地，所以即便依分割方案乙案將系爭395
    之2 地號土地分成該圖編號所示甲２、甲３兩部分，分得該
    部分土地之人尚可優先購買舊有道路及河川地，所以不會使
    分割方案乙案所示甲２、甲３兩部分土地變成畸零地。況系
    爭395之2 地號土地現雖屬原告使用，但經法院勘驗結果，
    該部分土地僅係作為菜圃及雞舍使用，並無其他建物，故即
    便將該部分土地分成分割方案乙案所示之甲２、甲３兩部分
    ，並將甲３部分分歸被告丑○○，也不會造成拆遷困難或原
    告之損失。且即便依照分割方案乙案分割，被告己○○所分
    得土地之臨路面寬，與原告所提之分割方案甲案相差無幾，
    亦不會對被告己○○造成太大的不利益。再者，被告乙○○
    就系爭395 地號土地、395 之2地號土地之應有部分均為3分
    之1，倘依照分割方案甲案分割，將造成被告乙○○所分得
    之土地臨路面寬不足系爭395 地號土地總臨路面寬的3 分之
    1，對被告乙○○並不公平。
(二)、被告己○○則以：我同意原告所提之分割方案甲案所示之分
    割方法，因為依分割方案甲案，我所分得之土地臨路面寬較
    寬，可以蓋2 間房子。至於被告乙○○所提之分割方案乙案
    ，將使我分得之土地臨路面寬較窄，而不利土地之利用，所
    以我不同意分割方案乙案。
(三)、被告子○○、辛○○、癸○○、壬○○、庚○○、丑○○則
    以：被告乙○○所提之分割方案乙案對所有共有人均有利，
    而原告所提之分割方案甲案將被告丑○○分得之土地分配在
    被告乙○○之房屋正門前面，應該並不適合，所以同意被告
    乙○○所提之分割方案乙案之分割方式。
三、本件不爭執事項與主要爭點：
(一)、不爭執事項：
１、系爭395 、395之2地號土地，地目均為建，面積分別為1480
    、113 平方公尺為兩造所共有，應有部分如附表所示。
２、系爭395 、395 之2 地號土地並無因物之使用目的不能分割
    之情形，亦無以契約定有不分割之期限。
３、系爭395 地號土地上有數棟建物，如雲林縣斗南地政事務所
    98年2月20日土地複丈成果圖所示。
４、系爭395 地號土地與系爭395 之2 地號土地，中間間隔同地
    段395 之1 地號土地（即路寬8 公尺之紅路），亦即系爭
    395、395 之2 等地號土地之地界並不相連。
５、系爭395 之2 地號土地上並無建物，分割前為供原告戊○○○○種菜使用。
(二)、主要爭點：
１、系爭395 、395 之2 地號土地是否於87年間曾達成協議分割
    ，而不能再訴請裁判分割？
２、若本件仍得裁判分割，則應依何方案分割最為公平並有利於
    土地之利用？
四、本院之判斷：
(一)、按共有人得隨時請求分割共有物，但因物之使用目的不能分
    割或契約訂有不分割之期限者，不在此限；共有物之分割，
    依共有人協議之方法行之，分割之方法不能協議者，法院得
    因任何共有人之聲請，以原物分配於各共有人；以原物為分
    配時，因共有人之利益或其他必要情形，得就共有物之一部
    分仍維持共有。又共有人相同之數不動產，除法令另有規定
    外，共有人得請求合併分割，民法第823條第1 項、第824條
    第2 項第1 款前段、第4 項、第5 項分別定有明文。查本件
    被告乙○○之訴訟代理人丙○○雖稱系爭2 筆土地於87年間
    曾達成分割協議，由原告戊○○○○分得系爭395 之2 地號
    土地等語，惟為原告戊○○○○所否認。經本院命被告乙○○之訴訟代理人丙○○提出當時達成分割協議之協議書等資
    料，但其並無法提出，且亦無其他共有人抗辯稱就系爭2 筆
    土地曾達成分割協議，故本件並無證據證明兩造間就系爭2
    筆土地曾達成分割協議，因而本件仍得由原告訴請法院以裁
    判分割系爭2 筆土地，已無疑義。又系爭2筆 土地之共有人
    均相同，各共有人之應有部分如附表所示，又系爭2 筆土地
    並無因物之使用目的不能分割之情形，且兩造間並未以契約
    訂有不分割之期限，為兩造所不爭執，堪信為真實。另共有
    人癸○○、壬○○願意於分割後仍維持共有，共有人辛○○
    、庚○○亦願意於分割後仍維持共有（見本院97年度調字第
    84號卷第46頁背面）。再兩造就系爭2 筆土地亦未能協議分
    割，此從兩造對分割方案意見不一，可徵甚明。從而，原告
    請求裁判合併分割系爭2 筆土地，並於分割後將癸○○、壬○○所分得之土地仍維持共有，另辛○○、庚○○分得之土
    地亦仍維持共有，自屬有據，應予准許。
(二)、按法院就共有物為裁判分割時，應考慮公平性、當事人聲明
    、應有部分比例與實際使用是否相當、共有物之客觀情狀、
    共有物之性質、共有物之價格與經濟價值、共有人利益、各
    共有人主觀因素與使用現狀、共有人之利害關係等因素（參
    照最高法院69年度臺上字第3100號判決）。經查：
１、兩造共有之系爭395 地號土地上有數棟建物，如附圖三即雲
    林縣斗南地政事務所98年2 月20日土地複丈成果圖所示。又
    系爭395 地號土地與系爭395 之2 地號土地，中間間隔同地
    段395 之1 地號土地（即路寬8 公尺之紅路），亦即系爭
    395 、395 之2 等地號土地地界並不相連。另系爭395 之2
    地號土地上並無建物，分割前為供原告戊○○○○種菜使用
    等情，業經本院於97年12月16日至現場勘驗明確，製有勘驗
    筆錄、現場照片、現況草圖等附卷可憑（本院97年度調字第
    84號卷第57頁至第67頁），且經雲林縣斗南地政事務所測量
    員協助指界後，製有該地政事務所98年2 月20日土地複丈成
    果圖在卷可稽（本院97年度調字第84號卷第72頁）。經將本
    院97年12月16日至現場勘驗所製作之現況草圖與雲林縣斗南
    地政事務所製作之98年2 月20日土地複丈成果圖比對結果，
    可知附圖三即雲林縣斗南地政事務所製作之98年2 月20日土
    地複丈成果圖所示之編號A 、B 等建物為原告戊○○○○所
    有，編號C 建物為原告戊○○○○與被告己○○所共有，編
    號D 、G 等建物為被告子○○所有，編號E 、F 、H 等建物
    為被告癸○○、壬○○、辛○○、庚○○所共有，編號I 、
    J 、K 、L 等建物為被告乙○○所有。
２、本院審酌兩造之意願、土地整體之利用價值，並兼顧使用現
    狀及兩造間共有價值平等均衡原則，認本件分割方法應以附
    圖一即雲林縣斗南地政事務所98年12月30日之土地複丈成果
    圖分割方案甲案所示之方法分割，較為妥適，蓋系爭395之2
    地號土地為建地，日後可供建築之用，惟該土地面積僅113
    平方公尺，形狀又呈三角形，如依被告乙○○、子○○、辛○○、癸○○、壬○○、庚○○、丑○○所主張之分割方案
    乙案，強行將系爭395 之2 地號土地分割為附圖二所示編號
    甲２、甲３兩部分，則編號甲２部分面積僅有53平方公尺，
    且土地呈狹長之三角形；另編號甲３部分之面積亦僅有60平
    方公尺，且形狀不規則，將使得該甲２、甲３兩部分土地（
    即系爭395 之2 地號土地）日後不利於建築使用，難以發揮
    土地之使用效益。被告乙○○雖主張即使依分割方案乙案將
    系爭395 之2 地號土地分成編號甲２、甲３兩部分，分得該
    部分土地之人尚可優先購買周邊之舊有道路及河川地，所以
    不會使系爭395 之2 地號土地變成畸零地等語，惟倘依其主
    張之方式分割，系爭395 之2 地號土地立即成為面積狹小，
    而不利建築之2 塊土地，已如前述。至於分得該部分土地之
    人是否有意願購買該395 之2 地號土地周邊之舊有道路及河
    川地，及能否購得，均屬未定，則不能認為被告乙○○之主
    張為可採。又採分割方案甲案分割，則被告己○○所分得之
    編號乙部分土地，臨南方395 之1 地號土地（即路寬8 公尺
    之紅路）之面寬為8.4 公尺，較採分割方案乙案分割時，
    編號乙部分土地之臨路面寬僅為6 公尺，二者相差2.4 公尺
    ，當以分割方案甲案較有利於被告己○○所分得之土地供建
    築使用。另系爭395 之2 地號土地分割前為供原告戊○○○○種菜使用，為兩造所不爭執，則倘依被告乙○○等所主張
    之分割方案乙案分割，使被告丑○○分得系爭395 之2 地號
    土地東側部分（即原告戊○○○○耕種部分），將使分割結
    果與土地利用現況不合，難謂妥適。且本件採分割方案甲案
    之分割方式，符合目前各共有人所有建物之位置，各共有人
    分得土地均臨道路，出入通行便利，便於日後之利用，又各
    共有人分得土地價值相當，符合經濟及公平之原則，足見此
    分割方案較為妥適。
３、被告乙○○之訴訟代理人丙○○雖又稱依分割方案甲案分割
    ，將使被告丑○○所分得的土地位於被告乙○○的房屋正門
    前面，擋住了被告乙○○之出入口等語。惟查，將雲林縣斗
    南地政事務所所繪製之現況透明圖（置於本院97年度調字第
    84號卷證物存置袋內）與附圖二分割方案乙案之土地複丈成
    果圖套圖比對，被告辛○○、庚○○所分得之分割方案乙案
    所示編號丁１部分，仍將擋住被告乙○○所有建物之一部分
    ，故縱採分割方案乙案方式分割，仍無助於解決被告乙○○
    所有之建物將被遮擋之問題，反而造成系爭395 之2 地號土
    地遭切割及被告己○○分得之土地臨路面寬較窄而不利於土
    地利用之情形。
４、被告乙○○雖另稱其就系爭395 地號土地、395 之2 地號土
    地之應有部分均為3 分之1 ，倘依照分割方案甲案分割，將
    造成被告乙○○所分得之土地臨路面寬不足系爭395 地號土
    地總臨路面寬的3 分之1 ，對被告乙○○並不公平等語。惟
    分割土地需考量分割後各筆土地之整體利用價值，而非僅審
    酌臨路面寬一端，查系爭395 地號土地之臨南側同地段395
    之1 地號土地（即路寬8 公尺之紅路）面寬達62.4公尺，
    有土地複丈成果圖在卷可憑，如依被告乙○○對系爭395 地
    號土地之應有部分3 分之1 計算，被告乙○○可分得之臨路
    長度達20.8公尺，而本件系爭二筆土地不論以分割方案甲案
    或乙案分割，被告乙○○均無法分得相當於其應有部分比例
    之面寬，乃肇因於分割方案受限於土地使用現況（即編號A
    、B 等建物為原告戊○○○○所有，編號C 建物為原告戊○○○○與被告己○○所共有，編號D 、G 等建物為被告子○○所有，編號E 、F 、H 等建物為被告癸○○、壬○○、辛○○、庚○○所共有，編號I 、J 、K 、L 等建物為被告乙○○所有），且使分割後每一部分均有足夠之臨路面寬，俾
    日後不至於無法建築所致，並非採分割方案乙案即能求得形
    式上之公平。況依據分割方案甲案所示之方式分割，被告乙○○分得該圖編號己部分土地之南側臨路面寬仍達13公尺，
    對於被告乙○○分割後所得土地與公路聯絡及建築房屋均無
    影響，又能使分割後各筆土地發揮最大之利用效益，故不能
    認被告乙○○之主張為可採。
五、綜上，本院認以分割方案甲案所示，將：(一)編號甲１部分，
    面積285 平方公尺土地，分歸原告戊○○○○取得。(二)編號
    甲２部分，面積113平方公尺土地，分歸原告戊○○○○取
    得。(三)編號乙部分，面積398平方公尺土地，分歸被告己○○取得。(四)編號丙部分，面積86平方公尺土地，分歸被告子
    ○○取得。(五)編號丁１部分，面積60平方公尺土地，分歸被
    告癸○○、壬○○共同取得，並按應有部分各2 分之1 之比
    例保持共有。(六)編號丁２部分，面積60平方公尺土地，分歸
    被告辛○○、庚○○共同取得，並按應有部分各2 分之1 之
    比例保持共有。(七)編號戊部分，面積60平方公尺土地，分歸
    被告丑○○取得。(八)編號己部分，面積531 平方公尺土地，
    分歸被告乙○○取得為適當，故判決如主文第1 項所示。
六、又本件分割前系爭395 地號土地經被告子○○於96年2 月14
    日將其應有部分設定抵押權予訴外人雲林縣斗南鎮農會，經
    本院向訴外人雲林縣斗南鎮農會告知訴訟，其經合法通知均
    未到庭聲明參加訴訟，則依民法第824 條之1 第2 項第3 款
    規定，本件分割後，訴外人雲林縣斗南鎮農會之抵押權移存
    於被告子○○所分得之附圖一編號丙部分土地，應予敘明。
七、另因共有物分割、經界或其他性質上類似之事件涉訟，由敗
    訴當事人負擔訴訟費用顯失公平者，法院得酌量情形，命勝
    訴之當事人負擔其一部，民事訴訟法第80條之1 定有明文。
    因本件土地分割後，全體共有人同蒙其利，本院爰酌量情形
    ，命兩造依其原應有部分比例負擔訴訟費用即如附表所示。
八、訴訟費用負擔之依據：民事訴訟法第78條、第80條之1 、第
    85條第1 項但書。
中    華    民    國    99    年    9     月    15    日
                  民事第二庭    法  官  楊昱辰
以上正本係照原本作成。
如對本判決上訴，須於判決送達後20日內向本院提出上訴狀。如
委任律師提起上訴者，應一併繳納上訴審裁判費。
中    華    民    國    99    年    9     月    15    日
                                書記官  李松坤
┌─────────────────────────────┐
│◎附表：雲林縣斗南鎮○○○段395 、395 之2 地號土地共有人持│
│  分比例【訴訟費用負擔比例】                              │
├──┬────────┬─────────────────┤
│編號│共有人姓名      │應有部分比例【訴訟費用負擔比例】  │
├──┼────────┼─────────────────┤
│ 01 │戊○○○○      │1/4                               │
├──┼────────┼─────────────────┤
│ 02 │己○○          │1/4                               │
├──┼────────┼─────────────────┤
│ 03 │乙○○          │4/12                              │
├──┼────────┼─────────────────┤
│ 04 │子○○          │855/15930                         │
├──┼────────┼─────────────────┤
│ 05 │癸○○          │300/15930                         │
├──┼────────┼─────────────────┤
│ 06 │壬○○          │300/15930                         │
├──┼────────┼─────────────────┤
│ 07 │丑○○          │600/15930                         │
├──┼────────┼─────────────────┤
│ 08 │辛○○          │300/15930                         │
├──┼────────┼─────────────────┤
│ 09 │庚○○          │300/15930                         │
└──┴────────┴─────────────────┘

司法院資訊處製作；財團法人民間司法改革基金會備份。
